行　政　法　院　判　決　　　　　　　　　　　　　八十七年度判字第一三一○號
　　原　　　告　信立化學工業股份有限公司
　　代　表　人　吳益仁
　　被　　　告　臺南縣政府
右當事人間因空氣污染防制法事件，原告不服行政院環境保護署中華民國八十六年十
二月二十六日環署訴字第六三七○九號再訴願決定，提起行政訴訟，本院判決如左
︰
　　主  文
原告之訴駁回。
　　事  實
緣原告從事濕式及乾式塑膠合成皮生產製造，民國八十六年四月十八日經臺灣省政府
環境保護處南區環境保護中心派員稽查時發現其塗布機、烘乾機作業場所使用甲苯有
機溶劑過程中未設置有效空氣污染防制設備，致使有毒氣體溢散空氣中，違反空氣污
染防制法第十九條第四款規定，被告爰依同法第三十九條處罰新台幣十萬元，並限於
八十六年八月六日前完成改善。原告不服，提起訴願、再訴願，均遭決定駁回，遂提
起行政訴訟，茲摘兩造訴辯意旨於次：
原告起訴意旨略謂︰一、原告第四廠係從事ＰＵ合成皮之生產，於製造作業上之塗布
機、烘乾機所產生之揮發性有機廢氣（如甲苯），為避免影響作業人員之健康及周界
環境之品質，因此都利用風罩抽氣收集後，由排放管道排放，（此亦為目前全省從事
乾式ＰＵ合成皮之二十三家廠家之共同作法），而於接受稽查當日，廠內塗布機、烘
乾機之作業點所屬之風罩抽氣收集作業均正常運作（抽氣量約為○‧八單位m /s，由
此確無「處分書」內容所謂「．．．致使有毒氣體溢散．．．」二、依據「空氣污染
防制法」第十一條、第十四條、「固定污染源空氣污染物排放標準」及行政院環保署
公告資料，聚氨基甲酸酯（ＰＵ）合成皮製造程序及其生產者係屬「第二批公私場所
應申請設置變更及操作許可之固定污染源」，因此在工廠設立前或正式營運前均需取
得環保主管機關核可之「設置許可證」及「排放許可證」，其對製造程序（含烘乾機
、塗布機等作業點）產能操作條件空氣污染物（含有機溶劑蒸氣等）之排放種類，防
制方法等均有進行審查及核准（含有於製程內使用甲苯等有機溶劑，經加熱，烘乾作
業所產生有機溶劑蒸氣之行為及管制等），同時於營運期間，各項空氣污染物之排放
，更需符合「固定污染源「空氣污染物排放標準」內對「排放管道」與「周界」之排
放標準（例如甲苯（C6H5CH3 ）之周界排放標準為2PPM；臭氣或厭惡性異味之周界排
放標準為（工業區）及１０（工業區以外地區），因此原告第四廠各項空氣污染物（
含有機溶劑蒸氣等）均需符合前述之排放標準。三、本案原處分書所載「違反法條」
為：違反空氣污染防制法第十九條第四款，其條文內容為「在各級防制區內，不得有
左列行為：四棄置、混合、攪拌、加熱、烘烤物質，致產生惡臭或有毒氣體」；另依
據空污法施行細則第二十四條所定有毒氣體種類如下氟化物、氯氣（CL2 ）、氨氣（
NH3 ）、硫化氫（H2S ）、甲醛（HCHO），有機溶劑蒸氣，含重金屬之氣體、酸氣、
氯乙烯單體（VCM ）等等；然依據「空氣污染防制法」「固定污染源設置、變更及操
作許可辦法」及「固定污染源空氣污染排放標準」之精神及目前省縣市主管機關所劃
定各級防制區之現況而言，空氣污染防制法第十九條第四款「．．．致產生惡臭或有
毒氣體」；應非狹意禁止工廠內任何製程作業內均不可產生如氯氣、氨氣、有機溶劑
蒸氣、酸氣等廢氣，而是指「相關公私場所製程或行為所引起之廢氣應予以經過有效
集氣設施、密閉設備、回收設備、污染防制設備、排氣裝置等處理後，不致對環境產
生（超過排放標準濃度）惡臭或有毒氣體」；若非如此，則目前各縣市已公告之一級
、二級、三級防制區內（包含許多工業區及工業用地，如：台南縣市內之管田工業區
、佳里工業區、新市工業區等均屬防制區），各種石化業、化學原料業、塑膠、合成
樹脂製造業、人造纖維製造業、合成皮製造業、顏料、漆料、染料製造業等工廠，其
廠內各製程單元均不得「產生」前述之各項有毒氣體（空污法施行細則第二十四條所
定義之有毒氣體種類），惟此似與空污法立意及目前執行現況不符；另者目前環保主
管機關並無公告在「各級污染區內不准設立前述製程內產生有毒氣體之各行業」或類
似管制內容，而僅以其排放濃度予以管制，因此足以證明其所謂「致產生惡臭或有毒
氣體」，係指「未經有效收集，處理之廢氣或（超過空氣污染物排放標準）而致對系
統外界環境產生惡臭或有毒氣體」，而非指「工廠製造系統內部絕對不可產生該項空
氣污染物」，爰此，臺灣省政府對本案「訴願決定書」之「理由」項內所「．．．
再，空氣污染防制法第十九條第四款以『產生惡臭或有毒氣體』即構成違規。．．．
據此而駁回本案訴願之論結似有誤解。四、由於原告第四廠之塗布機、烘乾機製程廢
氣（含甲苯等有機溶劑蒸氣）均已使用風罩抽氣設備集中收集並未有任意溢散之行為
，因此原處分書所：「．．．致使有毒氣體溢散應集中」等，實與現場之事實不符
，同時原告第四廠相關廢氣之排放情形並無違反空氣污染防制法第十九條第四款所指
對工廠外之環境排放超過各項空氣污染物排放標準之物質，致產生惡臭或有毒氣體（
詳前述理由），惠請鑑察並同意撤銷原處分。五、根據國內ＰＵ同業二十二家截至目
前為止，皆以相同之操作方式進行製程及排放，就以目前國內同業而言，僅有台中雅
藝公司完成第一套ＰＵ製程廢氣處理設備（經由工業技術研究院化學工業研究所），
而原告則依照其雅藝公司模式，於ＰＵ廠設置國內第二家ＰＵ製程廢氣處理設備，倘
因本案處分成立則其他二十一家ＰＵ同業應以相同製程及排放方式，則是否亦要受罰
﹖六、再則此次採集時間正為原告向行政院環保署空保處台灣省環保處南區環保中心
、台南縣政府環保局、輔導單位：工業技術研究院化學工業研究所等單位提出污染防
制改善計畫書，其內容詳細記載施工進度表，設計處理流程之介紹和施工廠商等等相
關資料，也經相關單位來文准予報備查核（文號：八十六年五月七日府環二字第八
七六七號），其不該因而加以告發，否則對有心要做好且自行提出改善的工廠也要被
罰實有失公平，也會嚴重打擊到經營者之信心。爰訴請判決撤銷原處分等語。
被告答辯意旨略謂︰一、查台灣省政府環境保護處南區環境保護中心稽查紀錄工作單
及被告處分書已記載原告違反空氣污染防制法第十九條第四款『作業場所使用甲苯等
有機溶劑．．．致使有毒氣體逸散。』之規定，甲苯係ＰＵ合成業及其他業別最常用
之有機溶劑，稽查人員已於稽查紀錄及處分書載明其於該場所發現有甲苯等有機溶劑
逸散情事，有機溶劑容易揮發為蒸氣後再排放，屬於上開施行細則第二十四條第六款
有毒氣體種類中之「有機溶劑蒸氣」。二、空氣污染防制法第十九條第四款規定之．
．．致『產生』惡臭或有毒氣體，係指『排放』之意；非指原告所稱之『生產』有毒
氣體，其誤解為未裝置污染防制設備致被告發處分。三、原告之塗布機、烘乾機作業
場所使用甲苯有機溶劑過程未設置有效空氣污染防制設備，致產生有毒氣體，溢散空
氣中，經臺灣省政府環境保護處南區環境保護中心派員於八十六年四月十八日稽查發
現屬實，稽查過程於稽查工作記錄已詳細明載及照片附可稽，違章事實洵堪認定。
故依違反空氣污染防制法第十九條及依第三十九條處分並無爭議，依法有據。四、另
行政院環境保護署雖委請技術輔導單位輔導原告進行污染防制設備改善，惟其於改善
期間經民眾陳情造成污染且違反空氣污染防制法之規定時，仍應依法處分。而其他家
同業有無排放空氣污染物行為屬另案，與原告違規無直接關連，因此，今原告作業過
程所造成污染係不爭事實，被告依法處分顯無不合。請判決駁回原告之訴等語。
　　理  由
按「在各級防制區內，不得有棄置、混合、攪拌、加熱、烘烤物質，致產生惡臭或有
毒氣體行為。」、「違反第十九條各款情形之一者，處新台幣五千元以上十萬元以下
罰鍰，其違反者為工商廠、場，處新台幣十萬元以上一百萬元以下罰鍰。依前項處罰
鍰者，並通知限期改善，屆期仍未完成改善者，按日連續處罰．．．。」為空氣污染
防制法第十九條第四款及第三十九條所明定。本件原告於在其塗布機、烘乾機作業場
所使用甲苯有機溶劑過程未設置有效空氣污染防制設備，致產生有毒氣體，溢散於空
氣，經臺灣省政府環境保護處南區環境保護中心派員於八十六年四月十八日稽查發現
，有空氣污染稽查紀錄工作單及照片附原處分可稽，被告遂據以裁處新台幣十萬元
罰鍰。原告循序提起行政訴訟，如事實欄起訴意旨所載，略謂：原告工廠接受稽查當
日，廠內塗布機、烘乾機之作業所屬之風罩抽氣收集作業均正常運作，抽氣量約為○
‧八單位m /s，確無所謂「致使有毒氣體溢散」情事。又空氣污染防制法第十九條第
四款『．．．致產生惡臭或有毒氣體』；應非狹意禁止工廠內任何製程作業內均不可
產生如氯氣、氨氣、有機溶劑蒸氣、酸氣等廢氣，而是指『相關公私場所製程或行為
所引起之廢氣應予以經過有效集塵設施，密閉設備、回收設備、污染防制設備、排氣
裝置等處理後，不致對環境產生（超過排放標準濃度）惡臭或有毒氣體』．．．，另
者目前環保主管機關並無公告在『各級污染區內不准設立前述製程內產生有毒氣體之
各行業』或類似管制內容，而僅以其排放濃度予以管制，因此足以證明其所謂『致產
生惡臭或有毒氣體』，係指『未經有效收集，處理之廢氣或（超過空氣污染物排放標
準）而致對系爭外界環境產生惡臭或有毒氣體』，而非指『工廠製造系統內部絕對不
可產生該項空氣污染物』，原告第四廠之塗布機、烘乾機製程廢氣（含甲苯等有機溶
劑蒸氣）均已使用風罩抽氣設備集中收集並未有任意溢散之行為，因此原處分書所
：『．．．致使有毒氣體溢散應集中』等，實與現場之事實不符，再根據國內ＰＵ同
業二十二家截至目前為止，皆以相同之操作方式進行製程及排放，就以目前國內同業
而言，僅有台中雅藝公司完成第一套ＰＵ製程廢氣處理設備（經由工業技術研究院化
學研究所），而原告則依照其雅藝公司模式，於ＰＵ廠設置國內第二家ＰＵ製程廢氣
處理設備，倘因本案處分成立，則其他二十一家ＰＵ同業應以相同製程及排放方式，
則是否亦要受罰云云，查據空氣污染稽查紀錄工作單記載：一該廠主要從事塑膠皮（
ＰＵ合成皮）生產。二該廠ＰＵ（乾式）合成製造程序之作業點：塗布機、烘乾機主
作業場所所使用ＴＯＬ甲苯等有機溶劑過程中均未設有污染防制設備，致使有毒氣體
溢散，違反空氣污染防制法第十九條，原告之在場人林敬隆於該工作單亦記註：一本
公司有收集罩再抽風排出屋外，其濃度應合乎環保規定，同行雅藝公司與中技社研究
試驗以水洗可將ＤＷＦ回收，其效果佳，本公司亦已發包於七月三十日完成該設備等
語。原告所謂稽查當日其工廠風罩抽氣量約為○‧八m /s，並未提出證據以實其說，
且於稽查當時亦未提出爭執，益之後述之ＰＵ製程廢氣處理設備當時尚付厥如，自無
足採信。又原告依照雅藝公司模式設置ＰＵ製程廢氣處理設備既係在八十六年四月十
八日稽查日後之同年七月三十一日始完成，則原告工廠塗布機、烘乾機作業場所使用
甲苯等有機溶劑過程中因無有效之空氣污染防制設備，致使有毒氣體溢散，既於空氣
污染稽查紀錄工作單載明，原告縱有收集罩抽風排出屋外，但其收集罩抽風量不足，
效果不佳，無有效之空氣污染防制，仍無解違反空氣污染防制法第十九條第四款規定
，次查甲苯係ＰＵ合成業及其他業別最常用之有機溶劑，稽查人員已於空氣污染稽查
紀錄工作單載明其於該場所發現有甲苯等有鐖溶劑逸散情事，而有機溶劑容易揮發為
蒸氣後再排放，屬於上開施行細則第二十四條第六款有毒氣體種類之「有機溶劑蒸氣
」。又空氣污染防制法第十九條第四款規定之．．．，，致產生惡臭或有毒氣體之所
稱「產生」，係指「排放」之意，而非指原告所謂之「生產」有毒氣體，至行政院環
境保護署委請技術輔導單位輔導業者進行污染防制設備之改善，旨在輔導改善，受輔
導業者如有違反空氣污染防制法規定之情事，仍應依法處分，不得執之為阻卻違規之
論據，又國內ＰＵ同業二十二家縱皆以原告相同之操作方式進行製程及排放，但其他
同業有無排放空氣污染物行為，係屬另案，非本案處理範疇，原告自不得執之為本案
不應受罰之論據。綜上，原告所訴各點，皆無可採。從而，被告所為處原新台幣十萬
元罰鍰之處分，揆諸首揭法條規定，洵屬有據，一再訴願決定遞予維持，亦均無不合
，原告起訴意旨，難謂有理由，應予駁回。
據上論結，本件原告之訴為無理由，爰依行政訴訟法第二十六條後段，判決如主文。
中    華    民    國     八十七      年      七      月       二        日
                    行 政 法 院 第 四 庭
                                審 判 長 評  事      曾  隆  興
                                         評  事      劉  鑫  楨
                                         評  事      吳      仁
                                         評  事      吳  錦  龍
                                         評  事      林  家  惠
右  正  本  證  明  與  原  本  無  異
                                         法院書記官  陳  盛  信
中    華    民    國     八十七      年      七      月       三        日
